ACORDAO-COMPLETO-2436376

ACÓRDÃO 5324/2021 ATA 9/2021 - PRIMEIRA CÂMARA

Vistos, relatados e discutidos estes autos de processo de tomada de contas especial instaurada pelo Fundo Nacional de Saúde em face da reprovação das despesas efetuadas por força do Convênio 1.383/2004,
ACORDAM os Ministros do Tribunal de Contas da União, reunidos em sessão da Primeira CâMara, ante as razões expostas pelo relator, em:
9.1. arquivar os presentes autos, sem julgamento de mérito, com fundamento no disposto nos arts. 169, inciso VI, e 212, do RITCU, ante a ausência dos pressupostos de desenvolvimento válido e regular do processo; e
9.2. dar ciência do presente acórdão aos responsáveis e ao FNS.

Tomada de contas especial decorrente da não comprovação da regular aplicação de recursos repassados por força de convênio cujo objeto era a aquisição de unidade móvel de saúde.

Primeira Câmara

Reencontro Obras Sociais e Educacionais/RJ

3. Responsáveis: Nilson do Amaral Fanini (XXX.486.967-XX), falecido - espólio representado por Márcia Dias Gomes Pinto (XXX.839.407-XX); e Reencontro Obras Sociais e Educacionais/RJ (29.867.538/0001-80)

13.1. Ministros presentes: Walton Alencar Rodrigues (Presidente), Benjamin Zymler (Relator) e Jorge Oliveira.
13.2. Ministro-Substituto convocado: Marcos Bemquerer Costa.
13.3. Ministros-Substitutos presentes: Augusto Sherman Cavalcanti e Weder de Oliveira.

BENJAMIN ZYMLER

Adoto como relatório, com alguns ajustes de forma, a instrução elaborada no âmbito da Secretaria de Controle Externo de Tomada de Contas Especial (SecexTCE) , inserta à peça 101:
"INTRODUÇÃO
Trata-se de tomada de contas especial instaurada pelo Fundo Nacional de Saúde contra o  Srs. Nilson do Amaral Fanini (XXX.486.967-XX) e a pessoa jurídica Reencontro Obras Sociais e Educacionais/RJ (29.867.538/0001-80) em razão da impugnação total de despesas do Convênio 1383/2004 (Siafi 507332) , celebrado entre o Ministério da Saúde e a referida entidade, tendo por objeto a aquisição de unidade móvel de saúde para fortalecimento das ações do Sistema Único de Saúde.
HISTÓRICO 
O Convênio 1.383/2004 foi celebrado em 23/7/2004 com vigência estipulada para o período de 23/7/2004 a 18/7/2005, prorrogada por aditivo para 19/9/2005 (peças 8-9) . O orçamento para a execução do objeto foi fixado em R$ 80.000,00, integralmente à conta do concedente. Os recursos do Fundo Nacional de Saúde/Ministério da Saúde foram transferidos por intermédio da ordem bancária 2004OB906643, de 24/9/2004, no valor de R$ 80.000,00, creditado na conta específica em 28/9/2004 (peças 10 e 17) . 
A instauração do presente processo foi motivada pela constatação de que os objetivos pactuados no convênio não foram alcançados, tendo em vista que o veículo adquirido com recursos do convênio não foi efetivamente empregado para o alcance dos objetivos e que não foi apresentado documento de licenciamento em nome da entidade convenente.
O concedente realizou fiscalização in loco do objeto no exercício de 2004, tendo sido constatado que  o veículo adquirido, apesar de estar de acordo com o plano de trabalho, não havia sido registrado no patrimônio da municipalidade e tampouco transferida a titularidade junto ao Detran/RJ (Relatório de Verificação In Loco 380-1/2004, peça 11) 
Conforme relatado no Parecer Gescon 134, de 29/02/2016 (peça 14) , o Departamento Nacional de Auditoria do SUS, juntamente com a Controladoria-Geral da União, realizou fiscalização do objeto do convênio (Relatório de Auditoria 5006/2008) em setembro de 2006, tendo sido constatadas as seguintes irregularidades:
 não utilização do veículo adquirido com recursos do convênio para os objetivos propostos, uma vez que se encontrava estacionado, sem proteção, e com a bateria descarregada;
 ausência de regularização do veículo perante o Detran, uma vez que o certificado de registro e licenciamento de veículo (CRLV) permanecia em nome da Planan Com. e Rep. Ltda.;
 ausência de registro de produção;
 superfaturamento no valor pago pela aquisição do veículo;
 realização de pagamento antes da abertura das propostas na licitação;
 ausência de vínculo da entidade convenente com o Sistema Único de Saúde;
 irregularidades no procedimento licitatório denominado tomada de preços, como ausência de pesquisa de preços para instruir o processo, de elaboração e de publicação de edital ou convite; e
 documentação incompleta apresentada pelas empresas participantes, propostas sem identificação clara das rubricas e com a mesma data de emissão, ata não assinada pelos participantes.
Verifica-se que, no Relatório de Tomada de Contas Especial (peça 66) , em que os fatos estão circunstanciados, a responsabilidade pelo dano causado ao erário foi atribuída solidariamente à entidade Reencontro Obras Sociais e Educacionais/RJ e ao espólio do Sr. Nilson do Amaral Fanini  em razão das condutas praticadas pelo de cujus que resultaram no não alcance dos objetivos pactuados no referido pacto convenial.
Extrai-se, ainda, da documentação de instrução processual, que o agente responsável pela gestão dos recursos, Sr. Nilson do Amaral Fanini, dirigente da entidade convenente no período da vigência do pacto, faleceu em 19/9/2009 (certidão de óbito à peça 63) .
O Ministério da Transparência, Fiscalização e Controladoria-Geral da União emitiu relatório e certificado de auditoria concluindo pela responsabilidade solidária do espólio do falecido gestor pelo dano ao erário e da entidade beneficiária e certificou a irregularidade das contas do responsável (peças 67 e 68) . O dirigente do Órgão de Controle Interno emitiu parecer de sua competência, bem assim houve pronunciamento ministerial (peças 69 e 70, respectivamente) .
Concluiu-se, na primeira instrução do feito efetuada nesta Unidade Técnica (peça 74) , que estavam satisfeitos os pressupostos processuais estabelecidos na Lei 8.443/1992, bem como os requisitos específicos da IN TCU 71/2012, uma vez que não houve o transcurso de mais de dez anos desde o fato gerador sem que tenha havido a notificação do responsável pela autoridade administrativa competente, bem como que o valor atualizado do débito, em 1/1/2017, superava o mínimo estabelecido de R$ 100.000,00. 
 Em consequência, propôs-se citar os responsáveis acima identificados para apresentação de alegações de defesa e/ou recolhimento aos cofres do Fundo Nacional de Saúde dos débito apurados em decorrência da não-comprovação da boa e regular aplicação dos recursos transferidos à entidade Reencontro Obras Sociais e Educacionais/RJ (29.867.538/0001-80) por força do Convênio 1.383/2004, celebrado com o Ministério da Saúde, em razão da ausência de regularização e entrada em operação de veículo para utilização como unidade móvel de saúde.
 Levadas a efeito as citações propostas (peças 80-88) , conforme despacho do Ministro-Relator Benjamin Zymler (peça 77) , a entidade Reencontro Obras Sociais e Educacionais/RJ (29.867.538/0001-80) e os Srs. Otto Nilson Fanini (XXX.307.357-XX) e Roberto Kepler Fanini (XXX.250.027-XX) , como os representantes do espólio do Sr. Nilson do Amaral Fanini, permaneceram silentes no prazo fixado para oferta de defesa e não efetuaram o recolhimento do débito. 
 Em nova instrução do feito nesta Unidade Técnica, constatou-se que houve vício no chamamento do espólio ao processo, uma vez que as citações dos sucessores do falecido gestor não levaram em consideração a existência de processo judicial de inventário em tramitação na Justiça Estadual do Rio de Janeiro desde 2009. 
 Considerando a existência de inventariante judicial nomeado nos autos do processo de inventário e partilha, propôs-se ao Ministro-Relator a realização de nova citação do espólio do Sr. Nilson do Amaral Fanini, desta feita na pessoa da representante legal do espólio, Sra. Márcia Dias Gomes Pinto (XXX.839.407-XX) .
 Promovida a citação adicional (peças 98-99) , conforme autorizado no despacho do Ministro-Relator (peça 96) , constata-se que a representante do espólio deixou transcorrer o prazo regimental sem apresentar qualquer manifestação nos autos e tampouco promoveu o recolhimento do débito.
ANÁLISE DOS PRESSUPOSTOS PROCESSUAIS DA IN/TCU 71/2012
Viabilidade do estabelecimento regular do contraditório
 Verifica-se que o interstício entre as datas de ocorrência da irregularidade geradora do dano ao erário (a ausência de medidas para regularização e utilização do veículo adquirido como unidade móvel de saúde) e a data da primeira notificação válida dos responsáveis é inferior a dez anos. 
Conforme acima consignado, as primeiras notificações do concedente dando ciência, ao Sr. Nilson do Amaral Fanini (XXX.486.967-XX, falecido) e à entidade Reencontro Obras Sociais e Educacionais/RJ (29.867.538/0001-80) , das irregularidades em debate ocorreram em 4/1/2005 (peças 21-22) . 
Considerando os marcos iniciais e finais de contagem acima indicados, não houve transcurso de prazo superior a dez anos entre as datas de ocorrência das irregularidades em questão e da primeira notificação válida do responsável.
 Cumpre registrar que, ante a notícia de falecimento do responsável, o concedente promoveu a notificação dos sucessores do ex-gestor, Srs. Otto Nilson Fanini (XXX.307.357-XX) , Margareth Kepler Fanini (XXX.942.827-XX) e Roberto Kepler Fanini (XXX.250.027-XX) , em 30/3/2016 (peça 39) .
Os representantes do espólio, portanto, foram comprovadamente notificados após o transcurso do prazo decenal referido no art. 6º, inciso II, da Instrução Normativa TCU 71/2012. Não obstante, entende-se que as circunstâncias do caso sob exame não autorizam concluir, desde logo, pela inviabilidade do exercício do contraditório pela inventariante. 
 Com efeito, o fato ilícito gerador do prejuízo ao erário encontra-se fartamente documentado nos autos, merecendo destaque que houve duas fiscalizações que constataram a ausência de registro do bem em nome da convenente e de utilização para os fins pactuados no convênio. 
 Não obstante o longo tempo decorrido desde a data de configuração do prejuízo ao erário, deve-se ponderar que prevalece na jurisprudência do TCU a compreensão de que o mero transcurso do prazo de dez anos entre os fatos e a ciência pelo responsável não autoriza o arquivamento do processo (citem-se, dentre muitos outros, os Acórdão 67/2014-TCU-Plenário-Rel. Min. Ana Arraes, 6.974/2014-Primeira Câmara-Rel. Min. Augusto Sherman e 9.570/2015-Segunda Câmara-Rel. Ministro Augusto Nardes) . 
 Observa-se que, no caso sob exame, o substrato fático da imputação de ilícito baseia-se em ausência de documento que deveria ter sido emitido pela autoridade de trânsito, bem como registros da utilização do bem como unidade móvel de saúde. A produção de provas sobre esses elementos não se afigura, em princípio, inviabilizada pelo decurso de mais de dez anos.
 Considerando que a representante legal do espólio foi citada e permaneceu silente, não há elementos que indiquem prejuízo ao exercício do contraditório em sua dimensão substancial por parte do espólio. 
Quantificação do débito e valor mínimo para instauração
 Conforme se extrai do relatório do Tomador de Contas Especial, os débitos associados às irregularidades constatadas alcançam valor histórico total de R$ 80.000,00.
 Considerando que não houve alcance dos objetivos e tampouco aplicação dos recursos no mercado financeiro, a data de ocorrência deve ser fixada conforme o crédito do recurso na conta corrente específica do convênio. Por esse critério, verifica-se que o valor atualizado do débito até 6/11/2019 equivale a R$ 178.616,00, atualizado até (peça 72) .
 Verifica-se que o valor atualizado do débito apurado atualizado até 1/1/2017 é de R$ 163.008,00, portanto, superior ao limite mínimo de R$ 100.000,00, na forma estabelecida conforme os arts. 6º, inciso I, e 19 da IN/TCU 71/2012, modificada pela IN/TCU 76/2016 (peça 73) . 
Configuração da Prescrição da Pretensão Punitiva
 Observa-se ter se consumado, em relação aos ilícitos em debate, a prescrição da pretensão punitiva por parte do TCU que, nos termos do entendimento firmado no Acórdão 1441/2016-TCU-Plenário-Rel. Min. Benjamin Zymler, subordina-se ao prazo geral de prescrição indicado no art. 205 do Código Civil, qual seja, dez anos contados a partir da data de ocorrência da irregularidade sancionada, nos termos do art. 189 do Código Civil.
 A irregularidade discutida nesta TCE (a ausência de medidas para utilização do veículo adquirido como unidade móvel de saúde) configurou-se no exercício de 2005, portanto, há mais de 10 anos. Em tais circunstâncias, não se afigura cabível a proposição de aplicação aos responsáveis das sanções previstas na Lei 8.443/1992.
 Ademais, o responsável Sr. Nilson do Amaral Fanini faleceu no exercício de 2009 (peça 63) , fato que configura causa extintiva da punibilidade desse agente pelos ilícitos sob apreciação neste processo de contas especiais.
VERIFICAÇÃO DA EXISTÊNCIA DE OUTROS DÉBITOS
 Em obediência ao comando contido no subitem 9.4 do Acórdão 1772/2017-TCU-Plenário-Relator Ministro-Substituto Augusto Sherman, informa-se que não foram localizados outros processos em tramitação nesta Corte de Contas em que haja débito imputável aos responsáveis.
EXAME TÉCNICO
Caracterização das Irregularidades Geradoras do Dano ao Erário
 Extrai-se dos autos que o ilícito gerador do dano ao erário nesta TCE foi o não alcance dos objetivos do Convênio 1.383/2004 (Siafi 507332) em razão da ausência de regularização e entrada em operação de veículo para utilização como unidade móvel de saúde.
 Conforme fiscalização e pareceres técnicos do concedente, a unidade móvel foi adquirida e atendeu às especificações técnicas, porém não houve emissão de Certificado de Registro e Licenciamento de Veículo - CRLV em nome da entidade convenente, permanecendo a documentação do veículo em nome da empresa fornecedora Planan Com. E Rep. Ltda.
 Ressalte-se que o convênio sob análise foi mencionado no Acórdão 585/2013-TCU-Plenário Rel. Min. Aroldo Cedraz, prolatado em processo que versa sobre Representação da Secretaria de Controle Externo de Aquisições Logísticas - Selog relativa aos Relatórios de Fiscalização encaminhados pelo Departamento Nacional de Auditoria do SUS (Denasus) e pela Controladoria-Geral da União (CGU) , no âmbito da Operação Sanguessuga.
 Deliberou-se, naquela assentada, nos subitens 9.3 e 9.3.1, pelo envio dos processos de prestação de convênios auditados pelo Denasus/CGU ao Fundo Nacional de Saúde para adoção das seguintes providências em relação aos processos com análise suspensa:
'9.3. encaminhar ao Fundo Nacional de Saúde os processos administrativos recebidos por esta Corte contendo os Relatórios de Fiscalização, elaborados pela Controladoria-Geral da União e pelo Departamento Nacional de Auditoria do SUS, dos convênios classificados nos grupos II a IX especificados no subitem 7 do Voto que fundamenta este Acórdão, para os quais não se verificaram os pressupostos necessários, previstos na IN-TCU 71/2012, à autuação do processo de tomada de contas especial, e em atendimento aos princípios da racionalidade administrativa e da economia processual, para que aquele órgão adote as seguintes providências:
9.3.1. dar continuidade às análises de prestação de contas dos convênios que se encontrem suspensas em atendimento ao determinado no documento de referência acordado pelos representantes do Denasus, CGU e TCU, de 17/8/2006, levando em consideração as constatações do Relatório de Fiscalização elaborado pela Controladoria-Geral da União e pelo Departamento Nacional de Auditoria do SUS e as conclusões desta Corte de Contas quanto à existência de superfaturamento e/ou saldo de recursos de convênio não devolvidos, instaurando o processo de tomada de contas especial e encaminhando a este Tribunal, caso estejam presentes os pressupostos determinados na IN-TCU 71/2012;'
 Dando cumprimento ao comando deste Tribunal, apontou-se no Parecer Gescon 134/2015 (peça 14) que, apesar de ter sido calculado superfaturamento na aquisição da unidade móvel de saúde no valor de R$ 14.564,97 pela unidade técnica deste Tribunal, os achados do Relatório de Auditoria do Denasus/CGU e a fiscalização realizada in loco impunham a impugnação da totalidade dos recursos repassados pelo FNS/MS.
 Corrobora-se o entendimento do concedente quanto à imputação de débito pela totalidade do valor repassado à entidade convenente. Em se tratando de recursos de convênios, impõe-se ao gestor a comprovação não somente da aplicação dos recursos no objeto, mas também a demonstração do alcance dos objetivos pactuados. A ausência de regularização e utilização de bem adquirido com recursos de convênio na finalidade pactuada configura frustração dos objetivos e prejuízo aos cofres públicos.
 Especificamente em se tratando de aquisição de unidades móveis de saúde, este Tribunal de Contas já se manifestou quanto à configuração de dano ao erário em decorrência de inviabilidade de utilização do veículo/equipamentos adquiridos pelo convenente, conforme ilustra o enunciado abaixo transcrito:
Acórdão 1112/2008-TCU-Segunda Câmara, Rel. Min. Ubiratan Aguiar
Enunciado
'A aquisição de unidade móvel de saúde (ambulância) , mediante convênio, sem os equipamentos e a documentação obrigatórios para seu licenciamento inviabiliza a sua utilização e, por consequência, impede a comprovação da regular aplicação dos recursos públicos, sendo causa para a condenação do gestor convenente para devolver a integralidade dos valores federais transferidos.'
 No caso sob análise, conforme as evidências acima relatadas, apesar de ter sido aplicado o recurso no objeto, houve frustração total dos objetivos do convênio, contrariando o disposto no art. 37, caput, da CRFB/1988, no art. 22 da então vigente IN STN 01/1997 e ao pactuado no termo de convênio, configurando dano ao erário.
Individualização de condutas e culpabilidade
 O tomador de contas e a equipe do Denasus responsabilizaram a entidade convenente e o espólio do falecido prefeito municipal pelo ressarcimento do débito decorrente da não-comprovação da regular aplicação da parcela dos recursos referentes à aquisição de unidade móvel de saúde.  
 A responsabilização do então dirigente da entidade afigura-se adequada, uma vez que esse agente foi responsável pela celebração do convênio e por sua execução, incidindo sobre ele o dever de adotar as medidas necessárias para que o bem adquirido fosse empregado na finalidade estabelecida no termo de convênio.
 Ante a notícia de falecimento do agente responsável, a responsabilização de seu espólio encontra suporte no disposto no art. 5º, inciso XLV, da CRFB, no art. 597 do Código de Processo Civil, no art. 1997 do Código Civil e na informação contida na certidão de que deixou bens a inventariar.
 Quanto à entidade convenente, a jurisprudência desta Corte consolidou-se no sentido de que a entidade privada, ao receber transferências de recursos de convênio ou congênere firmado com o poder público federal, equipara-se a gestor público e responde solidariamente com seus dirigentes por prejuízos causados ao erário. É o que dispõe o enunciado da Súmula 286, abaixo transcrito:
'SÚMULA TCU 286: A pessoa jurídica de direito privado destinatária de transferências voluntárias de recursos federais feitas com vistas à consecução de uma finalidade pública responde solidariamente com seus administradores pelos danos causados ao erário na aplicação desses recursos.'
 Há evidências de culpabilidade na conduta da entidade e de seu dirigente, uma vez que deixaram de observar o procedimento esperado de um gestor diligente nas mesmas circunstâncias ao não apresentarem a documentação de regularização do veículo junto à autoridade trânsito e de comprovação da utilização como unidade móvel de saúde a serviço do SUS.
 Conclui-se, portanto, que há elementos probatórios nos autos que autorizam a responsabilização da entidade Reencontro Obras Sociais e Educacionais/RJ e do Sr. Nilson do Amaral Fanini, representado patrimonialmente por seu espólio, pelos ilícitos geradores de dano ao erário.
Exame da Citação dos Responsáveis 
 Citados regularmente, conforme aviso de recebimento juntado aos autos (peças 86-88 e 98-99) , os responsáveis deixaram escoar o prazo fixado para resposta sem apresentar qualquer manifestação nos autos.
 Cumpre tecer breves considerações sobre a forma como são realizadas as comunicações processuais no TCU. A esse respeito, destacam-se o art. 179 do Regimento Interno do TCU (Resolução 155, de 4/12/2002) e o art. 4º, inciso III, § 1º, da Resolução TCU 170, de 30 de junho de 2004, in verbis:
'Art. 179. A citação, a audiência ou a notificação, bem como a comunicação de diligência, farse-ão:
I - mediante ciência da parte, efetivada por servidor designado, por meio eletrônico, fac-símile, telegrama ou qualquer outra forma, desde que fique confirmada inequivocamente a entrega da comunicação ao destinatário;
II - mediante carta registrada, com aviso de recebimento que comprove a entrega no endereço do destinatário;
III - por edital publicado no Diário Oficial da União, quando o seu destinatário não for localizado (...) '
'Art. 3º As comunicações serão dirigidas ao responsável, ou ao interessado, ou ao dirigente de órgão ou entidade, ou ao representante legal ou ao procurador constituído nos autos, com poderes expressos no mandato para esse fim, por meio de:
I - correio eletrônico, fac-símile ou telegrama;
II - servidor designado;
III - carta registrada, com aviso de recebimento;
IV - edital publicado no Diário Oficial da União, quando o seu destinatário não for localizado, nas hipóteses em que seja necessário o exercício de defesa'.
'Art. 4º. Consideram-se entregues as comunicações:
I - efetivadas conforme disposto nos incisos I e II do artigo anterior, mediante confirmação da ciência do destinatário;
II - realizadas na forma prevista no inciso III do artigo anterior, com o retorno do aviso de recebimento, entregue comprovadamente no endereço do destinatário;
III - na data de publicação do edital no Diário Oficial da União, quando realizadas na forma prevista no inciso IV do artigo anterior.
§ 1º O endereço do destinatário deverá ser previamente confirmado mediante consulta aos sistemas disponíveis ao Tribunal ou a outros meios de informação, a qual deverá ser juntada ao respectivo processo. (...) '
 Bem se vê, portanto, que a validade da citação via postal não depende de que o aviso de recebimento seja assinado pelo próprio destinatário da comunicação, o que dispensa, no caso em tela, a entrega do AR em 'mãos próprias'. A exigência da norma é no sentido de o Tribunal verificar se a correspondência foi entregue no endereço correto, residindo aqui a necessidade de certeza inequívoca. 
 Não é outra a orientação da jurisprudência do TCU, conforme se verifica dos julgados a seguir transcritos:
'São válidas as comunicações processuais entregues, mediante carta registrada, no endereço correto do responsável, não havendo necessidade de que o recebimento seja feito por ele próprio' (Acórdão 3648/2013-TCU-Segunda Câmara, Relator Ministro JOSÉ JORGE) ;
'É prescindível a entrega pessoal das comunicações pelo TCU, razão pela qual não há necessidade de que o aviso de recebimento seja assinado pelo próprio destinatário. Entregandose a correspondência no endereço correto do destinatário, presume-se o recebimento da citação' (Acórdão 1019/2008-TCU-Plenário, Relator Ministro BENJAMIN ZYMLER) ;
'As comunicações do TCU, inclusive as citações, deverão ser realizadas mediante Aviso de Recebimento - AR, via Empresa Brasileira de Correios e Telégrafos, bastando para sua validade que se demonstre que a correspondência foi entregue no endereço correto' (Acórdão 1.526/2007Plenário, Relator Ministro AROLDO CEDRAZ) .
 A validade do critério de comunicação processual do TCU foi referendada pelo Supremo Tribunal Federal, nos termos do julgamento do MS-AgR 25.816/DF, por meio do qual se afirmou a desnecessidade da ciência pessoal do interessado, entendendo-se suficiente a comprovação da entrega do 'AR' no endereço do destinatário:
'EMENTA: AGRAVO REGIMENTAL. MANDADO DE SEGURANÇA. DESNECESSIDADE DE INTIMAÇÃO PESSOAL DAS DECISÕES DO TRIBUNAL DE CONTAS DA UNIÃO. ART. 179 DO REGIMENTO INTERNO DO TCU. INTIMAÇÃO DO ATO IMPUGNADO POR CARTA REGISTRADA, INICIADO O PRAZO DO ART. 18 DA LEI nº 1.533/51 DA DATA CONSTANTE DO AVISO DE RECEBIMENTO. DECADÊNCIA RECONHECIDA. AGRAVO IMPROVIDO.
O envio de carta registrada com aviso de recebimento está expressamente enumerado entre os meios de comunicação de que dispõe o Tribunal de Contas da União para proceder às suas intimações.
O inciso II do art. 179 do Regimento Interno do TCU é claro ao exigir apenas a comprovação da entrega no endereço do destinatário, bastando o aviso de recebimento simples.'
 No caso vertente, a citação dos responsáveis se deu em endereços provenientes de pesquisas de endereços realizadas pelo TCU, de forma bastante zelosa, em endereços constantes nos sistemas CPF e CNPJ da Receita (peças 78-79 e 97) , bem como em endereços provenientes de sistemas públicos e das bases de dados do próprio TCU. 
 Em tais circunstâncias, podem os responsáveis citados ser considerados revéis, dando-se prosseguimento ao processo, de acordo com o art. 12, § 3º, da Lei 8.443/1992.
 Ao não apresentar alegações de defesa, os responsáveis optaram por não de exercer o direito ao contraditório e à ampla defesa, princípios insculpidos na Constituição da República Federativa do Brasil de 1988, bem como não se desincumbiram do ônus de produzir provas da regular aplicação dos recursos sob sua responsabilidade. 
 Conforme assentado na jurisprudência deste TCU, em sede de processos de contas, a configuração da revelia não gera presunção de veracidade das irregularidades atribuídas aos responsáveis revéis, sendo indispensável ao julgamento pela irregularidade das contas a presença de prova suficiente da fatos e condutas contrários à lei (Acórdão 4704/2014-TCU-Primeira Câmara, Rel. Min. Bruno Dantas, 2.369/2013-Primeira Câmara, Rel. Min. Benjamin Zymler, 2.070/2015-Plenário, Rel. Min. Vital do Rêgo, dentre muitos outros) . 
 Nesse sentido, verifica-se que estão adequadamente caracterizados e lastreados em evidências os ilícitos praticados e a respectiva responsabilidade da entidade beneficiária da transferência e de seu dirigente, conforme indicado pareceres lançados nos autos acima sintetizados. 
 Portanto, não tendo sido contestadas as imputações veiculadas na citação efetivada, permanecem caracterizadas as irregularidades apontadas nas conclusões do Relatório Completo do Tomador de Contas Especial e na instrução inicial lançada por esta Unidade Técnica.
CONCLUSÃO 
 Conforme análise acima expendida, a entidade convenente e a representante legal do espólio do Sr. Nilson do Amaral Fanini foram regularmente citadas, tendo permanecido silentes no prazo fixado para oferta de defesa, e não efetuaram o recolhimento do débito. Resta caracterizada, portanto, sua revelia quanto às imputações de ilícitos geradores de dano ao erário objeto desta TCE. 
 Diante da revelia dos responsáveis e inexistindo nos autos elementos que permitam concluir pela ocorrência de boa-fé ou de outros excludentes de culpabilidade em suas condutas, conclui-se que suas contas devem ser julgadas irregulares, com a correspondente condenação ao ressarcimento dos débitos imputado na citação. 
 Ressalte-se que, ante a configuração da prescrição da pretensão punitiva de competência deste Tribunal, mostra-se incabível a proposição da aplicação da sanção pecuniária prevista no art. 57 da Lei 8.443/1992.
 Cabível, por outro lado, a proposição de remessa de cópia dos elementos pertinentes ao Ministério Público da União, atendendo, assim, ao disposto no art. 16, § 3º, da Lei 8.443/1992 c/c o art. 209, § 7º, do Regimento Interno/TCU.
PROPOSTA DE ENCAMINHAMENTO 
Diante do exposto, submetem-se os autos à consideração superior, propondo: 
 considerar revéis, para todos os efeitos, o espólio do Sr. Nilson do Amaral Fanini (XXX.486.967-XX) , representado pela inventariante judicial Sra. Márcia Dias Gomes Pinto (XXX.839.407-XX) , e a entidade Reencontro Obras Sociais e Educacionais/RJ (29.867.538/0001-80) , dando-se prosseguimento ao processo, nos termos do art. 12, § 3º, da Lei 8.443/1992 c/c o art. 202, § 8º, do RI/TCU;
 com fundamento nos arts. 1º, inciso I, e 16, inciso III, alíneas 'b' e 'c', da Lei 8.443/1992 c/c os arts. 19, caput, e 23, inciso III, da mesma Lei, e com arts. 1º, inciso I, 209, inciso II e III, 210 e 214, inciso III, do Regimento Interno do TCU, que sejam julgadas irregulares as contas do Sr. Nilson do Amaral Fanini (XXX.486.967-XX) , falecido, e da entidade Reencontro Obras Sociais e Educacionais/RJ (29.867.538/0001-80) , condenando, solidariamente, a referida pessoa jurídica e o espólio do de cujus, ou seus herdeiros caso já concluída a partilha e até o limite do valor do patrimônio transferido, ao pagamento da quantia a seguir especificada, com a fixação do prazo de quinze dias, a contar da notificação, para comprovarem, perante o Tribunal (art. 214, inciso III, alínea 'a', do Regimento Interno) , o recolhimento das dívidas aos cofres do Fundo Nacional de Saúde, atualizadas monetariamente e acrescidas dos juros de mora, calculados a partir das datas discriminadas até a data do recolhimento, e com o abatimento de valores acaso já satisfeitos, na forma prevista na legislação em vigor;
Débito
	Valor Histórico
	Data de ocorrência

	80.000,00
	28/9/2004

 autorizar, desde logo, nos termos do art. 28, inciso II, da Lei 8.443/1992, a cobrança judicial da dívida, caso não atendidas as notificações;
autorizar, caso seja de interesse dos responsáveis, o pagamento das dívidas em trinta e seis parcelas mensais e consecutivas, nos termos do art. 26 da Lei 8.443/1992 c/c o art. 217 do Regimento Interno, fixando-lhe (s) o prazo de quinze dias, a contar do recebimento da notificação, para comprovar (em) perante o Tribunal o recolhimento da primeira parcela, e de trinta dias, a contar da parcela anterior, para comprovar (em) o (s) recolhimento (s) das demais parcelas, devendo incidir sobre cada valor mensal, atualizado monetariamente, os juros de mora devidos, na forma prevista na legislação em vigor; e
encaminhar cópia da deliberação ao Procurador-Chefe da Procuradoria da República no Estado do Rio de Janeiro, nos termos do § 3º do art. 16 da Lei 8.443/1992 c/c o § 7º do art. 209 do Regimento Interno do TCU, para adoção das medidas cabíveis; e comunicar-lhe que o relatório e o voto que a fundamentarem podem ser acessados por meio do endereço eletrônico www.tcu.gov.br/acordaos e que, caso haja interesse, o Tribunal pode enviar-lhe cópia desses documentos sem qualquer custo."   
2.	O Diretor Substituto e o Secretário da SecexTCE ratificaram a instrução acima (peças 102 e 103) .
3.	O representante do Ministério Público junto ao Tribunal de Contas da União (MP/TCU) , em sua intervenção regimental, divergiu do encaminhamento alvitrado pela unidade técnica, nos termos abaixo (peça 104) :
	"Trata-se de tomada de contas especial instaurada pelo Fundo Nacional de Saúde (FNS) contra o Senhor Nilson do Amaral Fanini (falecido) e a pessoa jurídica Reencontro Obras Sociais e Educacionais/RJ, em razão da impugnação total de despesas do Convênio n.º 1383/2004 (Siafi 507332) , celebrado entre o Ministério da Saúde e a referida entidade, tendo por objeto a aquisição de unidade móvel de saúde para o fortalecimento das ações do Sistema Único de Saúde (SUS) .
	2.	Em sua derradeira instrução de mérito, após efetivar a citação da entidade e da Senhora Márcia Dias Gomes Pinto, representante legal do espólio do gestor falecido, e sem obter resposta, a Unidade Técnica propõe declarar a revelia dos responsáveis e julgar irregulares as contas do Senhor Ataíde José da Silva e da Reencontro Obras Sociais e Educacionais/RJ, condenando em débito integral solidariamente a entidade e o espólio ou seus herdeiros, caso tenha havido a partilha de seus bens, até o limite do patrimônio transferido.
	3.	Pedimos vênias para dissentir do encaminhamento alvitrado para ambos os responsáveis, conforme as considerações a seguir apresentadas.
	4.	Relativamente à representante legal do espólio, identificamos prejuízo ao contraditório e à ampla defesa, em razão do longo tempo transcorrido entre a época das irregularidades sob exame (2004) e a respectiva citação efetivada nos autos (2020) - primeira comunicação válida em que tomou ciência dos fatos apurados nesta TCE (peça 99) -, a inviabilizar sua condenação em débito. Em que pese a revelia, trata-se de questão objetiva e de ordem pública, portanto, passível de ser reconhecida independentemente de provocação da parte.
	5.	Embora a Unidade Técnica tenha concluído pela inexistência de comprometimento para o efetivo exercício de defesa pela Senhora Márcia Dias Gomes Pinto, uma vez que a produção de provas sobre as irregularidades que deram origem ao dano não se afiguraria, em princípio, inviabilizada pelo decurso de mais de dez anos, entendemos haver inegável prejuízo ao contraditório. O longo lapso de tempo desde os fatos inquinados até a citação efetivada nestes autos, de cerca de 16 anos, já fere, por si só, o exercício desse direito. Com maior razão no presente caso, visto que, com a morte do ex-gestor em 19/9/2009, tal faculdade processual coube, no âmbito do controle externo, à representante de seu espólio, o que reduz ainda mais qualquer possibilidade de um contraditório eficaz.
	6.	Outrossim, ainda que o documento emitido pela autoridade de trânsito seja elemento de prova quanto aos fatos apurados nestes autos - o que, para a SecexTCE, seria de fácil apresentação como defesa da responsável, independentemente do tempo processual transcorrido -, ele é apenas parte das exigências probatórias, pois a questão da titularidade do bem adquirido não é o único ponto a embasar o débito desta TCE. Há que se demonstrar, também, que foi dada efetiva utilização ao veículo custeado com os recursos do convênio relativamente aos objetivos ajustados, o que, a nosso ver, é inviável, passados quase 16 anos desde sua compra.
	7.	No tocante à Reencontro Obras Sociais e Educacionais/RJ, em razão do longo transcurso de tempo, embora não se possa falar em prejuízo à ampla defesa da entidade tendo como fundamento o art. 6.°, inciso II, da IN/TCU n.º 71/2012, dada a sua notificação nas fases iniciais de apuração do convênio, pairam dúvidas quanto à possibilidade de exercício eficaz ao contraditório, já que as irregularidades ocorreram há 16 anos, motivo pelo qual entendemos que a persecução do ressarcimento se encontra prejudicada também para este responsável.
	8.	Há que se ponderar, ainda, para ambos os casos, a incidência de mudança jurisprudencial recém promovida quanto à prescrição de ressarcimento ao erário, que se aplica aos processos sob competência da Corte de Contas. A referida matéria foi objeto de repercussão geral admitida pelo Supremo Tribunal Federal no Recurso Extraordinário 636.886 (tema 899) . A decisão do julgamento foi publicada em 20/4/2020, enunciando-se a tese de que 'é prescritível a pretensão de ressarcimento ao erário fundada em decisão de Tribunal de Contas'.
	9.	Considerando este novo cenário, deve ser analisada a ocorrência de prescrição, levando-se em conta o recente pronunciamento do STF, com o fim de verificar a aplicação, à hipótese dos autos, do novo entendimento firmado sobre o sentido e alcance do art. 37, § 5.º, da Constituição. Embora esse aspecto não tenha sido objeto de arguição pelos responsáveis, trata-se de questão objetiva e de ordem pública, portanto, passível de ser reconhecida independentemente de provocação da parte.
	Prescritibilidade da pretensão reparatória fundada em decisão do Tribunal de Contas
	10.	Como mencionado, a matéria foi objeto de repercussão geral admitida pelo Supremo Tribunal Federal no Recurso Extraordinário 636.886 (tema 899) . Por ocasião do julgamento do RE, foi fixado o entendimento de que 'é prescritível a pretensão de ressarcimento ao erário fundada em decisão de Tribunal de Contas'.
	11.	Para melhor compreensão do alcance dessa tese, cumpre transcrever trecho do voto condutor daquele julgamento, da lavra do Ministro Relator Alexandre de Moraes:
	'Em conclusão, nos termos das fundamentações e decisões Plenárias do SUPREMO TRIBUNAL FEDERAL, somente são imprescritíveis as ações de ressarcimento ao erário fundadas na prática de ato de improbidade administrativa doloso tipificado na Lei de Improbidade Administrativa Lei 8.429/1992 (TEMA 897) . Em relação a todos os demais atos ilícitos, inclusive àqueles atentatórios à probidade da administração não dolosos e aos anteriores à edição da Lei 8.429/1992, aplica-se o TEMA 666, sendo prescritível a ação de reparação de danos à Fazenda Pública.
	Entendo que, as razões que levaram a maioria da CORTE a estabelecer excepcional hipótese de imprescritibilidade, no tema 897, não estão presentes em relação as decisões do Tribunal de Contas que resultem imputação de débito ou multa, e, que, nos termos do §3º, do artigo 71 da CF, tem eficácia de título executivo; sendo, portanto, prescritível a pretensão de ressarcimento ao erário fundada nessas decisões; uma vez que, (a) a Corte de Contas, em momento algum, analisa a existência ou não de ato doloso de improbidade administrativa; (b) não há decisão judicial caracterizando a existência de ato ilícito doloso, inexistindo contraditório e ampla defesa plenos, pois não é possível ao imputado defender-se no sentido da ausência de elemento subjetivo.
	Ressalte-se, ainda, que, com base nas decisões do Tribunal de Contas, paralelamente à ação de execução, será possível o ajuizamento de ação civil de improbidade administrativa para, garantido o devido processo legal, ampla defesa e contraditório, eventualmente, condenar-se o imputado, inclusive a ressarcimento ao erário, que, nos termos da tese fixada no TEMA 897, será imprescritível.'
	12.	Não resta dúvida, portanto, que o STF sedimentou o entendimento de que são prescritíveis as pretensões de ressarcimento fundadas em decisões do TCU, excepcionando apenas aquelas ações que configurem atos de improbidade administrativa dolosos tipificados na Lei n.º 8.429/92.
	13.	Impende salientar que o instituto da repercussão geral apresenta o chamado efeito multiplicador, ou seja, o de possibilitar que o Supremo Tribunal Federal decida uma única vez e que, a partir dessa decisão, os processos idênticos sejam atingidos. No regime da repercussão geral introduzido pela Emenda Constitucional n.º 45/2004, o STF divulga previamente a conclusão sobre a questão constitucional controversa exatamente para possibilitar sua utilização imediata como orientação aos demais órgãos julgadores, sendo certo que esse efeito erga omnes também atinge o TCU na apreciação das matérias de sua competência.
	14.	Não se olvide ainda do entendimento consolidado da Suprema Corte no sentido de que a existência de precedente firmado pelo Plenário autoriza o julgamento imediato de causas que versem sobre o mesmo tema, independentemente da publicação ou do trânsito em julgado do 'leading case' (ARE 673.256-AgR, rel. Min. Rosa Weber; ARE 930.647-AgR/PR, rel. Min. Roberto Barroso; RE 611.683-AgR/DF, rel. Min. Dias Toffoli, entre outros) .
	15.	Adicionalmente, deve ser considerado que a prescrição e a decadência são matérias de ordem pública que podem ser arguidas em qualquer tempo e grau de jurisdição e, inclusive, ser reconhecidas de ofício pelo julgador, o que nos leva à convicção de que o novo entendimento veiculado pelo RE 636.886 (tema 899) tem aplicação imediata a todos os processos em curso no TCU, independentemente da época da ocorrência dos fatos.
	Prescritibilidade das pretensões reparatória e executória
	16.	Embora a controvérsia dirimida no RE 636.886 tenha sido circunscrita à prescrição ocorrida no curso da execução, quando o dano ao erário já havia sido objeto de acertamento, materializado em acórdão condenatório proferido pelo TCU, é necessário considerar as razões essenciais da decisão, para identificar seus reflexos também no que diz respeito à prescrição reparatória.
	17.	Observa-se que, para resolver a lide, o STF concluiu que a ressalva constante da parte final do art. 37, § 5.º, da Constituição Federal ('ressalvadas as respectivas ações de ressarcimento') não criou uma hipótese de imprescritibilidade apta a alcançar as decisões dos Tribunais de Contas. É o que se depreende do seguinte trecho do Voto do Ministro Alexandre de Moraes:
	'A ressalva que permaneceu no § 5º do art. 37 da CF (ressalvadas as respectivas ações de ressarcimento) , mesmo após a retirada da expressão QUE SERÃO IMPRESCRITÍVEIS [expressão excluída por emenda do Plenário quando da apresentação do Projeto de Constituição da Comissão de Sistematização], teve por finalidade evitar, principalmente, uma anomia em relação à possibilidade de ressarcimento ao erário em face de responsabilização pela prática de eventuais atos ilícitos, enquanto ainda não tipificados pela lei exigida no § 4º do art. 37 da CF como atos de improbidade administrativa.
	A ressalva prevista no § 5º do art. 37 da CF não pretendeu estabelecer uma exceção implícita de imprescritibilidade, mas obrigar constitucionalmente a recepção das normas legais definidoras dos instrumentos processuais e dos prazos prescricionais para as ações de ressarcimento do erário, inclusive referentes a condutas ímprobas, mesmo antes da tipificação legal de elementares do denominado ato de improbidade (Decreto 20.910/1932, Lei 3.164/1957, Lei 3.502/1958, Lei 4.717/1965, Lei 7.347/1985, Decreto-Lei 2.300/1986) ; mantendo, dessa maneira, até a edição da futura lei e para todos os atos pretéritos, a ampla possibilidade de ajuizamentos de ações de ressarcimento.'
	18.  Ocorre que, no âmbito do processo perante o TCU, a proteção do art. 37, § 5º, da CF, era a fonte utilizada na defesa da imprescritibilidade tanto na fase condenatória como no curso da execução dos títulos extrajudiciais consubstanciados nos seus acórdãos.
	19. Nesse diapasão, é forçoso concluir que também é prescritível a pretensão de ressarcimento exercida pelo TCU com o fim de apurar a ocorrência de prejuízo ao erário e condenar o agente que lhe deu causa. Essa conclusão resulta das razões de decidir utilizadas na paradigmática decisão da Corte Suprema, que delimitaram o sentido e o alcance da ressalva contida no art. 37, § 5.º, da Constituição Federal.
	Regras prescricionais aplicáveis
	20. Na situação específica do RE 636.886, que tratou da prescrição da pretensão ressarcitória na fase de execução de julgado do TCU, o STF aplicou as regras de prescrição contidas na Lei de Execução Fiscal (conjugada com os dispositivos pertinentes do Código Tributário Nacional) .
	21. As regras da Lei de Execução Fiscal, no entanto, não se prestam a disciplinar a prescrição da pretensão reparatória do TCU na fase anterior à formação do respectivo título executivo extrajudicial consubstanciado em seu acórdão condenatório.
	22. Ocorre que não há norma legal específica que discipline a prescrição no processo de controle externo, o que faz necessária a utilização da analogia para suprir essa lacuna, buscando-se um sistema normativo já existente que seja mais compatível com as atividades de identificação de dano e de imputação de responsabilidades levadas a efeito pelo TCU.
	23. Aqui defendemos que deva ser aplicado o mesmo marco normativo prescricional tanto para a pretensão punitiva do Tribunal quanto para a sua pretensão de ressarcimento do dano ao erário. Isso se justifica na medida em que o instituto da prescrição busca indicar se ainda é possível ao Tribunal de Contas exercer a apuração e julgamento dos fatos, independentemente do desfecho do processo (imputação de débito ou aplicação de sanções) . Ademais, sob a perspectiva do tempo como vetor da segurança jurídica e da própria prescrição como elemento indissociável do devido processo legal, a fixação de um prazo prescricional também objetiva não comprometer a possibilidade de defesa do responsável. E sua defesa normalmente se refere a fatos em relação aos quais teve participação ou conhecimento, independentemente de, após a apuração, as consequências de sua responsabilidade se situarem no âmbito do ressarcimento ou da sanção.
	24. Cabe pontuar que houve ampla discussão acerca da prescrição da pretensão punitiva no Tribunal, que culminou com a adoção do prazo de dez anos do Código Civil (Acórdão 1441/2016-TCU-Plenário) , em detrimento do regime de prescrição quinquenal da Lei n.º 9.873/1999, o qual então nos parecia mais adequado, conforme expusemos detalhadamente em manifestação exarada nos autos do TC Processo 020.635/2004-9.
	25. Naquela oportunidade, já não vislumbrávamos fundamentos jurídicos sólidos para a adoção do Código Civil como referencial analógico a ser utilizado pelo Tribunal de Contas da União em matéria de prescrição, senão apenas uma aparente escolha conservadora pelo prazo mais dilatado para o exercício da jurisdição de Controle Externo.
	26. Parecia-nos que a opção pelo prazo prescricional quinquenal previsto na Lei n.º 9.873/1999 era a mais consentânea com a atuação estatal de Controle Externo, por dispor expressamente sobre o exercício da ação punitiva pela Administração Pública Federal, direta e indireta, como também por prever o lustro como o prazo para o perecimento do direito de agir da Administração Pública.
	27. Com efeito, embora o controle externo não seja exercido com respaldo no poder de polícia mencionado no art. 1º do diploma legal supra, a atuação punitiva de ambos apresenta mais similaridades do que diferenças, autorizando o uso da analogia. Uma das semelhanças é a inexistência de partes em ambos os processos administrativos, tanto o punitivo derivado do poder de polícia quanto aquele exercido pelo TCU, nos quais, também, o órgão estatal exerce independentemente de provocação de outrem o direito de perseguir e de punir (jus persequendi e jus puniendi) , aproximando as duas esferas de atuação sobremaneira.
	28. Ademais, observávamos que a Lei 9.873/1999 disciplinava a prescrição em sua integralidade, estabelecendo um prazo geral de 5 anos, incidente sobre todo e qualquer fato que enseja a pretensão punitiva da União, com disposições sobre termo inicial de contagem do prazo, interrupção e suspensão.
	29. Também a previsão da prescrição intercorrente no prazo de 3 (três) anos (art. 1.º, § 1.º, da lei) se afigura medida harmônica com o exercício do Controle Externo, como forma de evitar que a inércia e morosidade do Poder Público se estendam indefinidamente, constituindo importante instrumento de segurança jurídica e de estabilidade das relações jurídicas, que recomendava a integração analógica por meio da Lei 9.873/1999.
	30. De todo modo, o Tribunal perfilhou entendimento diverso, tendo uniformizado sua jurisprudência quanto à prescrição da pretensão punitiva com a adoção do prazo decenal geral do Código Civil (Acórdão 1441/2016-TCU-Plenário) .
	31. No entanto, entendemos que, com o recente reconhecimento da prescritibilidade do débito pelo STF, faz-se necessário revisitar toda a matéria.
	32. Em situações que versavam sobre sanções aplicadas pelo TCU, a prescrição foi discutida pelo STF em julgamentos posteriores ao Acórdão 1441/2016-TCU-Plenário. Houve decisões colegiadas de ambas as turmas do STF no sentido de que a pretensão punitiva no processo de controle externo é regida pela Lei 9.873/1999 (1.ª Turma: MS 32.201, DJe-173, 4/8/2017; 2.ª Turma: MS 35.512-AgR, DJe-135, 19/6/2019 e MS 36.067, DJe-234, 28/10/2019) .
	33.A matéria foi objeto de detalhada análise no MS 32.201. Nesse julgamento, após examinar os fundamentos do Acórdão 1441/2016-TCU-Plenário, o STF manifestou-se em sentido diverso, nos termos da seguinte ementa:
	'Direito administrativo. Mandado de segurança. Multas aplicadas pelo TCU. Prescrição da pretensão punitiva. Exame de legalidade.
	1. A prescrição da pretensão punitiva do TCU é regulada integralmente pela Lei nº 9.873/1999, seja em razão da interpretação correta e da aplicação direta desta lei, seja por analogia. (...) .'
	34.O critério utilizado pelo STF no exame da prescrição punitiva pode ter aplicação mais ampla, para ser utilizado como fonte de integração também no que diz respeito à pretensão reparatória, até que haja a edição de norma específica.
	35.Cabe destacar que o prazo de cinco anos fixado na Lei 9.873/1999 é compatível com a diretriz de que a ação e a execução prescrevem no mesmo prazo (Súmula 150 do STF) , e o prazo quinquenal foi adotado pelo STF para a execução do acórdão condenatório do TCU (RE 636.886) .
	36.Ressalte-se, ainda, que, na ausência de norma em contrário, o princípio da simetria orienta que o Poder Público tenha, para agir, o mesmo prazo que a lei estabelece para a pretensão inversa, ou seja, para quando o Estado é demandado, sendo certo que a pretensão de ressarcimento exercida pelo particular contra o Estado observa o prazo quinquenal fixado pelo Decreto 20.910/1932.
	37.Além disso, a Lei 9.873/1999 apresenta hipóteses detalhadas quanto aos outros aspectos da regulação da prescrição (termo inicial e causas interruptivas) , compatíveis com as peculiaridades do processo de controle externo como um todo (e não apenas quando tal processo se destina à aplicação de sanções) .
	38.No que toca às causas interruptivas, vale ressaltar que, nos julgamentos dos Mandados de Segurança 32.201 e 36.067, o Supremo Tribunal Federal descortinou diversos procedimentos de controle que se enquadrariam analogicamente às hipóteses previstas no art. 2º da Lei 9.873/99, a exemplo de lavratura de relatório de auditoria, certamente um ato inequívoco que importa a apuração do fato (art. 2.º, II) , instauração de tomada de contas especial, também um ato inequívoco que importa a apuração do fato (art. 2º, II) , autuação da TCE no Tribunal, do mesmo modo (art. 2º, II) , citação do responsável (art. 2.º, I) , e exercício do poder punitivo por meio da prolação de acórdão condenatório (art. 2º, III) .
	39.Por fim, cumpre transcrever trecho do Voto do Ministro Gilmar Mendes no julgamento do RE 636.886, em que justifica a adoção supletiva do art. 1º da Lei 9873/99 para o deslinde da questão:
	'Considerando que a atividade de controle externo, a cargo do Poder Legislativo e auxiliado pelo Tribunal de Contas, é exercida, mutatis mutandis, como poder de polícia administrativa lato sensu, cujo objeto é agir preventiva ou repressivamente em face da ocorrência de ilícito que possa causar ou cause prejuízo ao erário, entendo aplicável o prazo quinquenal punitivo para os casos de ressarcimento aos cofres públicos, salvo em se tratando de fato que também constitua crime, ocasião em que a prescrição reger-se-á pelo prazo previsto na lei penal. Até porque, como garantia fundamental do cidadão fiscalizado, conforme visto, é etapa obrigatória a efetivação do contraditório e da ampla defesa no processo de tomada de contas para que, após o regular processo administrativo, culmine-se com o título executivo extrajudicial que enseje a cobrança judicial visando ao ressarcimento ao erário.'
	40.Isto posto, até que sobrevenha norma específica, entendemos que a adoção do regime previsto na Lei 9.873/1999 apresenta-se como solução adequada para regular a prescrição para a atuação do Tribunal, tanto por observar os parâmetros que preponderam no conjunto de normas do direito público, como por ser, também, a norma que já vem sendo utilizada pelo STF para reger a limitação temporal ao poder sancionador do TCU.
	Exame da prescrição no caso concreto
	41.Quanto à prescrição, a Lei 9.873/1999 apresenta um prazo geral, de cinco anos (art. .º, caput) , e um prazo especial, previsto no art. 1º, § 2º, a saber: 'quando o fato objeto da ação punitiva da Administração também constituir crime, a prescrição reger-se-á pelo prazo previsto na lei penal'. Com relação a essa particular hipótese, registre-se o entendimento do STJ no sentido de que a pretensão punitiva da Administração Pública em relação a infração administrativa que também configura crime em tese somente se sujeita ao prazo prescricional criminal quando instaurada a respectiva ação penal (REsp 1116477/DF, Rel. Ministro TEORI ALBINO ZAVASCKI, PRIMEIRA TURMA, julgado em 16/08/2012, DJe 22/08/2012) . Como não há notícia nos autos sobre a instauração de ação penal que verse sobre os fatos objeto desta TCE, cumpre-nos adotar o prazo geral quinquenal para a análise da prescrição no caso concreto.
	42.No que concerne ao caso sob exame, consideramos ter havido a superação do prazo prescricional da Lei 9.873/1999 à pretensão punitiva e de ressarcimento do dano, a inviabilizar o julgamento desta TCE pelo Tribunal. Isso porque excedido o período quinquenal entre as datas de comunicação dos responsáveis no âmbito administrativo - em relação ao Senhor Nilson Fanini, 20/12/2005 (peça 24) e 1/10/2015 (peça 28) , e para a entidade, 20/12/2005 (peça 24) e 29/9/2015 (peça 26) -, sem que tenha ocorrido, na prática, durante esse interregno, qualquer das hipóteses legais para a interrupção ou suspensão da contagem de tempo, nos termos previstos no art. 2º daquele diploma legal - notificação/citação dos acusados; ato inequívoco que importe apuração do fato; decisão condenatória recorrível; ou qualquer expediente que importe em manifestação expressa de tentativa de solução conciliatória no âmbito interno da administração pública federal.
	43.Veja-se que, para todas as hipóteses previstas na lei, a comprovação se dá por meio de expedientes relevantes, que devem integrar o processo de TCE quando do envio ao TCU, de modo que sua ausência nos autos indica inexistir, na presente tomada de contas especial, a ocorrência de qualquer dos fatos que levam à suspensão/interrupção na contagem do prazo prescricional.
	44.Reforçamos este cenário de paralisação processual com o fato de que a reprovação da prestação de contas do convênio pela concedente só ocorreu em 2016 (peça 14) , mesmo ano em que os possíveis herdeiros do Senhor Nilson do Amaral Fanini foram notificados pela primeira vez (peças 33-38) , apesar de o gestor ter falecido em 2009.
	45.Resta configurada, portanto, a ocorrência da prescrição no caso concreto, ante a integração da norma do art. 1º da Lei 9.873/1999. Deste modo, considerando tratar-se de matéria de ordem pública, que a Lei Orgânica do TCU, seu Regimento Interno e demais normas regulamentares não dispõem sobre as hipóteses para sua identificação e levando em conta, ainda, o disposto no art. 298 do Regimento Interno do TCU, impõe-se a aplicação subsidiária do Código de Processo Civil para a resolução de mérito deste processo de tomada de contas especial.
	46.Diante desse contexto, com as devidas vênias por divergir da Unidade Técnica, esta representante do Ministério Público manifesta-se no sentido de que o Tribunal delibere:
	I) por declarar, em caráter definitivo, em relação a ambos os responsáveis, a ocorrência da prescrição da pretensão ressarcitória e punitiva, na forma do art. 487, inciso II, do Código de Processo Civil, dando-se ciência aos responsáveis e órgãos interessados, com envio de cópia da documentação pertinente ao Ministério Público Federal e à Advocacia-Geral da União para subsidiar eventual ação de improbidade administrativa, e, por fim, arquivando-se o presente feito, com fundamento no art. 169, inciso III, do Regimento Interno do TCU, ou, alternativamente; e
	II) pelo reconhecimento do prejuízo à ampla defesa de ambos os responsáveis, dado o longo transcurso de tempo (16 anos) , o qual, por si só, prejudica presumivelmente o contraditório, de sorte a arquivar o processo por ausência de pressupostos de constituição e desenvolvimento válido e regular, nos termos do art. 212 do Regimento Interno do TCU."
É o relatório.

não há

Procuradora-Geral Cristina Machado da Costa e Silva

TOMADA DE CONTAS ESPECIAL. FUNDO NACIONAL DE SAÚDE. CONVÊNIO. AQUISIÇÃO DE UNIDADE MÓVEL DE SAÚDE. OBJETIVOS NÃO ALCANÇADOS. CITAÇÃO. REVELIA. ARQUIVAMENTO DOS AUTOS, SEM JULGAMENTO DE MÉRITO. AUSÊNCIA DOS PRESSUPOSTOS DE DESENVOLVIMENTO VÁLIDO E REGULAR DO PROCESSO. CIÊNCIA.

TOMADA DE CONTAS ESPECIAL (TCE)

Em exame, processo de tomada de contas especial instaurada pelo Fundo Nacional de Saúde (FNS) em desfavor do sr. Nilson do Amaral Fanini (falecido) e da entidade Reencontro Obras Sociais e Educacionais/RJ em face da impugnação total das despesas executadas no bojo do Convênio 1.383/2004.
2.	O ajuste, celebrado entre o Ministério da Saúde e a referida entidade, teve como objeto a aquisição de unidade móvel de saúde para o fortalecimento das ações do Sistema Único de Saúde (SUS) . Sua vigência foi estipulada, inicialmente, para o período de 23/7/2004 a 18/7/2005, sendo prorrogada, por aditivo, até 19/9/2005 (peças 8-9) . O prazo para a prestação de contas esgotou-se em 18/11/2005.
3.	O valor da avença foi de R$ 80.000,00, à conta do concedente. Os recursos foram creditados na conta específica do ajuste em 28/9/2004.
4.	Em 9/12/2004, antes do encerramento da vigência do convênio, o Ministério da Saúde realizou vistoria in loco, a qual resultou no relatório inserto à peça 11. Observou-se, na ocasião, que a unidade móvel prevista no plano de trabalho havia sido adquirida (data da despesa: 30/11/2004) , entretanto, não estava sendo utilizada de acordo com os objetivos propostos, pois ainda não havia sido providenciado o licenciamento junto ao Detran/RJ. Além disso, registrou-se que o documento do veículo em nome da entidade também não havia sido apresentado.
5.	Posteriormente, em 21/9/2015, o Ministério da Saúde exarou o Parecer 1.138/2015, por meio do qual atestou que: (i) não houve a prestação de contas do convênio; (ii) em auditoria realizada pelo Denasus em setembro de 2006, constatou-se que a unidade móvel de saúde não estava atendendo aos objetivos propostos, pois estava estacionada sem proteção e com a bateria descarregada; e (iii) o Certificado de Registro e Licenciamento de Veículo (CRLV) permanecia em nome da empresa Planam Com. e Rep. Ltda. (peça 12) .
6.	Após a notificação do responsável, e dada a ausência de resposta, o Ministério da Saúde expediu o Parecer 1.416, de 23/10/2015, por meio do qual reprovou as contas relativas ao Convênio 1.383/2004, com imputação de débito correspondente ao valor integral repassado (peça 13) .   
7.	Do que consta dos autos, foi exarado um terceiro parecer pelo Ministério da Saúde, o Parecer 134, de 29/2/2016, que teve como objetivo reanalisar as contas devido à apresentação de "justificativas e/ou documentação encaminhada pelo gestor" em cumprimento ao Parecer 1.416/2015. As contas foram novamente reprovadas em face do não cumprimento dos termos pactuados (peça 14) . Cumpre registrar que, nesse último parecer, o órgão concedente já registrou ter ciência do falecimento do sr. Nilson do Amaral Fanini, ocorrido em 19/9/2009, razão pela qual procedeu à notificação de seus herdeiros.
II
8.	Nesta Corte de Contas, foi promovida a citação solidária da entidade Reencontro Obras Sociais e Educacionais/RJ e do seu ex-presidente, sr. Nilson do Amaral Fanini, neste ato representado pelo seu espólio (sr. Otto Nilson Fanini, sra. Margareth Kepler Fanini e sr. Roberto Kepler Fanini) .
9.	Todavia, posteriormente, a SecexTCE verificou que não foi observada, na instrução inicial, a existência de processo judicial de inventário e partilha dos bens do sr. Nilson do Amaral Fanini, em tramitação na Sexta Vara da Comarca de Niterói/RJ (Processo 0056760-46.2009.8.19.0002) . Conforme extrato de consulta processual no site do Tribunal de Justiça do Estado do Rio de Janeiro (peças 90 e 91) , o feito foi instaurado em 2009 e a sra. Márcia Dias Gomes Pinto foi nomeada como inventariante para representar o espólio do falecido gestor.
10.	Assim sendo, procedeu-se a nova citação do espólio do sr. Nilson do Amaral Fanini, desta vez na pessoa da sra. Márcia Dias Gomes Pinto.
11.	Regularmente notificada, a representante do espólio deixou transcorrer o prazo regimental sem apresentar qualquer manifestação e também não promoveu o recolhimento do débito.
III
12.	A SecexTCE recomenda o julgamento pela irregularidade das suas contas, com imputação de débito.
13.	Para a unidade técnica, o fato ilícito gerador do prejuízo ao erário encontra-se fartamente documentado nos autos, merecendo destaque que houve duas fiscalizações que constataram a ausência de registro do bem em nome da convenente e de utilização para os fins pactuados no convênio. Assim, não obstante o longo tempo decorrido desde a data de configuração do prejuízo ao erário, a unidade técnica pondera que prevalece, na jurisprudência do TCU, a compreensão de que o mero transcurso do prazo de dez anos entre os fatos e a ciência pelo responsável não autoriza o arquivamento do processo (vide Acórdão 67/2014-TCU-Plenário, 6.974/2014-1ª Câmara e  9.570/2015-2ª Câmara) . 
14.	No caso em exame, a SecexTCE salienta, ainda, que o substrato fático da imputação do ilícito baseia-se em ausência de documento que deveria ter sido emitido pela autoridade de trânsito, bem como em registros da utilização do bem como unidade móvel de saúde. A produção de provas sobre esses elementos não se afigura, em princípio, para a unidade técnica, inviabilizada pelo decurso do tempo.
IV
15.	O Parquet especializado, por sua vez, diverge do posicionamento acima por entender que, relativamente à representante legal do espólio, haveria prejuízo ao contraditório e à ampla defesa, em razão do longo tempo transcorrido entre a época das irregularidades sob exame (2004) e a respectiva citação efetivada nos autos (2020) .
16.	Outrossim, ainda que o documento emitido pela autoridade de trânsito seja elemento de prova quanto aos fatos apurados nestes autos, defende o MP/TCU que ele é apenas parte das exigências probatórias, pois a questão da titularidade do bem adquirido não é o único ponto a embasar o débito desta TCE. Há que se demonstrar, também, que foi dada efetiva utilização ao veículo custeado com os recursos do convênio relativamente aos objetivos ajustados, o que seria inviável passados quase 16 anos desde sua compra.
17.	No tocante à entidade Reencontro Obras Sociais e Educacionais/RJ, em razão do longo transcurso de tempo, embora não se possa falar em prejuízo à ampla defesa, dada a sua notificação nas fases iniciais de apuração do convênio, o Parquet entende que pairam dúvidas quanto à possibilidade de exercício eficaz do contraditório, já que as irregularidades ocorreram há 16 anos, motivo pelo qual considera que a persecução do ressarcimento se encontra prejudicada também para este responsável.
18.	Por outro lado, o representante do MP/TCU defende que, no caso sob exame, houve a superação do prazo prescricional da Lei 9.873/1999 em relação à pretensão punitiva e de ressarcimento do dano, o que inviabilizaria o julgamento desta TCE pelo Tribunal. Isso porque excedido o período quinquenal entre as datas de comunicação dos responsáveis no âmbito administrativo - em relação ao sr. Nilson Fanini, 20/12/2005 (peça 24) e 1º/10/2015 (peça 28) , e, para a entidade, 20/12/2005 (peça 24) e 29/9/2015 (peça 26) - sem que tenha ocorrido, na prática, durante esse interregno, qualquer das hipóteses legais para a interrupção ou suspensão da contagem de tempo, nos termos previstos no art. 2º daquele diploma legal.
19.	Diante desse contexto, o MP/TCU manifesta-se no sentido de que este Tribunal: (i) declare, em caráter definitivo, em relação a ambos os responsáveis, a ocorrência da prescrição da pretensão ressarcitória e punitiva, na forma do art. 487, inciso II, do Código de Processo Civil, arquivando-se o presente feito; ou, alternativamente, (ii) reconheça o prejuízo à ampla defesa, dado o longo transcurso de tempo, o qual, por si só, prejudica presumivelmente o contraditório, de sorte a arquivar o processo por ausência dos pressupostos de constituição e desenvolvimento válido e regular, nos termos do art. 212 do RITCU.
V
20.	Com as devidas vênias ao entendimento exarado pela unidade técnica, ratifico o posicionamento do MP/TCU quanto ao prejuízo ao contraditório e à ampla defesa em razão do longo tempo decorrido entre a época das irregularidades ora tratadas (2004) e a primeira citação válida efetivada nestes autos (ocorrida em 2019, para a entidade, e em 2020, para o representante do espólio do falecido gestor) .
21.	De fato, é consolidada a jurisprudência desta Corte de Contas no sentido de que, conforme defende a SecexTCE, o mero transcurso do prazo de dez anos entre os fatos e a ciência pelo responsável não autoriza o arquivamento do processo.
22.	Todavia, é firme também o entendimento deste Tribunal de que o longo transcurso de tempo entre a prática do ato pelo responsável falecido e a citação dos seus herdeiros e sucessores, sem que estes tenham dado causa à demora processual, inviabiliza o exercício do contraditório e da ampla defesa, dando ensejo ao arquivamento das contas, sem julgamento do mérito, por ausência de pressupostos para desenvolvimento válido e regular do processo (vide Acórdão 1254/2020-TCU-Primeira Câmara, 2.269/2019-2ª Câmara, 1.492/2018-1ª Câmara e 3.879/2017-1ª Câmara, dentre outros) .
23.	No presente caso, a despesa foi efetuada em 30/11/2004, sendo que o prazo para o envio da prestação de contas encerrou-se em 18/11/2005. A manifestação conclusiva do Ministério da Saúde pela reprovação das contas do convênio somente ocorreu em 29/2/2016. Já o representante do espólio do sr. Nilson do Amaral Fanini, gestor dos recursos, falecido em 19/9/2009, somente veio a ser citado em 2020.
24.	Há de se convir que os sucessores passaram a integrar um processo do qual desconhecem a matéria especificamente tratada, por não terem sido os gestores dos recursos, o que, associado ao espaço de tempo transcorrido, pode dificultar o exercício de defesa. 
25.	Como bem destacou o MP/TCU, ainda que o Certificado de Registro e Licenciamento de Veículo (CRLV) possa ser considerado elemento de prova de fácil produção para fins de defesa, independentemente do tempo processual transcorrido, o referido documento constitui apenas parte das exigências probatórias. Isso porque, além da titularidade do bem adquirido, o débito apurado teve também como fundamento a ausência de demonstração de que foi dada efetiva utilização ao veículo adquirido.
26.	Se, para o gestor, o interregno de mais de dez anos já poderia caracterizar empecilho para a comprovação da boa e regular aplicação dos recursos questionados, tal missão se torna praticamente inviável aos seus sucessores, alheios à gestão municipal.
27.	Dessa forma, em relação ao julgamento das contas do ex-gestor, entendo que, na linha da jurisprudência desta Corte, devam ser arquivadas, sem julgamento do mérito. 
28.	No tocante à entidade Reencontro Obras Sociais e Educacionais/RJ, apesar de haver registro de sua notificação nas fases iniciais de apuração do convênio perante o órgão concedente, entendo que, igualmente, o longo transcurso de tempo entre a data do fato e a reprovação das contas pelo Ministério da Saúde e a sua citação nesta tomada de contas especial suscita incertezas quanto à possibilidade de exercício eficaz do contraditório e da ampla defesa.
29.	Por conseguinte, devem ser arquivados os presentes autos, sem julgamento de mérito, com fundamento no disposto nos arts. 169, inciso VI, e 212, do RITCU, ante a ausência dos pressupostos de desenvolvimento válido e regular do processo.
30.	Ante o exposto, voto no sentido de que o Tribunal adote o acórdão que ora submeto à deliberação desta Primeira Câmara.
                TCU, Sala de Sessões Ministro Luciano Brandão Alves de Souza, em    de março de 2021.
BENJAMIN ZYMLER 
Relator